【裁判字號】    92,台上,3078
【裁判日期】    920612
【裁判案由】    常業詐欺
【裁判全文】
最高法院刑事判決                              九十二年度台上字第三０七八號
    上  訴  人  乙○○
    選任辯護人  邱創舜律師
    上  訴  人  丙○○
                甲○○
右上訴人等因常業詐欺案件，不服台灣高等法院中華民國九十一年五月九日第二審更
審判決（九十年度上更(一)字第一一三七號，起訴案號：台灣士林地方法院檢察署八十
六年度偵字第一八九一號），提起上訴，本院判決如左：
    主  文
原判決撤銷，發回台灣高等法院。
    理  由
本件原判決認定上訴人乙○○、丙○○與甲○○，共同或各別與不詳姓名成年男女數
人，共同意圖為自己不法之所有，組成俗稱「金光黨」之詐欺集團，向原判決附表所
示之鄒文輝等人詐騙財物，並以之為常業。自民國八十三年一月間起，至八十六年三
月十七日止，先後於同判決附表一所示時地，以所示之詐術，使鄒文輝等人陷於錯誤
，將該附表一所示之財物交付乙○○、丙○○、甲○○等人，迨三人取得財物後，伺
機以相當重量之鋁塊、糖果、麵條、報紙、紙錢等物品調包（共犯、犯罪時間、地點
、所施詐術、詐得財物均詳如該附表一所示）。嗣於八十六年一月三十一日，乙○○
、丙○○、甲○○三人在台北縣金山鄉○○路，由甲○○駕駛Ｎ四｜０一四二號自用
小客車，再以該附表一編號五之詐術詐騙蔡高然之財物，迨蔡高然返家欲取出存摺之
際，經蔡高然媳婦王美玲查覺有異，報警查獲乙○○、丙○○、甲○○，三人始未得
逞，經警扣得丙○○所有之現金新台幣（下同）四十萬九千六百元，及乙○○、丙○
○、甲○○所有供行騙用之麵線五包、鋁塊二十九個、空白提款單七張及陳呂淑子所
有之存款簿一本。嗣經報紙報導後，曾遭三人詐騙之楊茂榮等人亦前來警局指認，並
扣得乙○○、丙○○、甲○○所有供向楊茂榮調包所用之白紙三疊、報紙一張、布巾
一條等情。因而撤銷第一審科刑判決，改判仍論處上訴人等共同以意圖為自己不法之
所有，以詐術使人將本人之物交付為常業各罪刑，固非無見。
惟查(一)、有罪判決書之事實一欄，為判斷其適用法律當否之準據，法院應將依職權認
定與論罪科刑有關之事實，翔實記載，然後於理由內逐一說明其憑以認定之證據，並
使事實認定與理由說明，互相適合，方為合法。倘事實認定與理由說明，不相一致，
或事實與理由之記載，前後齟齬，按諸刑事訴訟法第三百七十九條第十四款後段規定
，均屬判決理由矛盾之當然違背法令。原判決事實認定上訴人等人向原判決「附表」
所示之鄒文輝等人詐騙財物（見原判決第二頁倒數第三、四行），惟於理由內又記載
上訴人等人僅向同判決「附表一」所示之被害人行騙犯行，應負常業詐欺罪責，至於
同判決「附表二、三」部分犯罪不能證明，前後互不一致，已有理由矛盾之違法。(二)
、依原判決附表一所載，上訴人等行騙之時間，係自八十五年三月十四日至八十六年
一月三十一日，然於事實欄認定上訴人等行騙之時間，係自八十三年一月間起至八十
六年三月十七日止，其事實之記載顯有矛盾。且原判決附表一記載上訴人等六次犯罪
時間分別為八十五年四月二十九日上午十時許；同年四月三十日；同年八月二十七日
上午；同年十月十八日；八十六年一月三十一日；八十五年三月十四日，未按犯罪時
間之先後依序記載，亦有未合。(三)、被害人陳林含少部分，原判決理由依其指稱認定
係甲○○與「不詳姓名成年女子二人」共同犯罪，但於原判決附表一編號三部分，卻
記載「甲○○與不詳姓名成年男女各一人」，互不一致，自有矛盾。(四)、被害人楊茂
榮部分，其先稱「我把錢交給甲○○，甲○○把錢包好還給我」；惟又稱「後來他們
叫我用領出來的十六萬元與那位女子的二十萬元交換，我才將領出的十六萬元交給那
位女子」（見一審卷一第一八五頁背面，原審更審卷第九八頁），究竟被害人楊茂榮
係將錢交給何人？其供述已前後不一，何者為可採？原審未予究明，且載明其理由，
有職權調查未盡及理由不備之違法。(五)、就原判決附表一編號六部分，原判決事實欄
及主文欄記載上訴人等三人犯罪所用之工具有「白紙三疊」扣案，應予沒收，但其理
由卻記載被害人楊茂榮提出受騙調包之「廢紙一疊」扣案為證（見原判決第一０頁第
九行），前後不一致，亦係矛盾，本院前次發回意旨，已明確指明，原判決仍疏未認
定說明，致原有瑕疵依然存在。以上或係上訴意旨所指摘，或為本院得依職權調查之
事項，應認原判決仍有撤銷發回更審之原因。至原判決不另諭知無罪部分，基於審判
不可分之原則，併予發回。
據上論結，應依刑事訴訟法第三百九十七條、第四百零一條，判決如主文。
中      華      民      國    九十二    年      六      月     十二     日
                              最高法院刑事第二庭
                                  審判長法官  陳  錫  奎
                                        法官  洪  清  江
                                        法官  李  伯  道
                                        法官  洪  文  章
                                        法官  花  滿  堂
      右正本證明與原本無異
                                              書  記  官
中      華      民      國    九十二    年      六      月     十八     日
                                                                        Ｂ


司法院資訊處製作；財團法人民間司法改革基金會備份。
